【裁判字號】    97,消債更,1853
【裁判日期】    980706
【裁判案由】    聲請更生程序
【裁判全文】
臺灣高雄地方法院民事裁定          97年度消債更字第1853號
聲  請  人  甲○○
上列當事人因消費者債務清理事件聲請更生，本院裁定如下：
    主  文
聲請駁回。
聲請費用新台幣壹仟元由聲請人負擔。
    理  由
一、聲請意旨略以：聲請人即債務人負債總額達新臺幣（下同）
    1,516,272 元，嗣依中華民國銀行公會會員辦理消費金融案
    件無擔保債務協商機制，與最大債權人台北富邦商業銀行（
    下稱富邦銀行）等10家金融機構就其積欠之無擔保債務達成
    分期還款協議，約定自民國（下同）95年9 月起，以分120
    期，利率0%，每月10日還款12,636元之方式償債。而聲請人
    每月薪資僅為25,000元，需養家活口，用以清償協商款後，
    每月僅餘約12,364元，且尚須撫養父母，已明顯不足維持生
    活，致努力苦撐數期後，自96年8 月無法繼續繳納協商款而
    毀諾，而有不可歸責之事由致履行顯有重大困難。又其所積
    欠無擔保債務或無優先權之債務總額未逾12,000,000元，復
    未經法院裁定開始清算程序或宣告破產，爰向本院聲請更生
    等語。
二、按債務人不能清償債務或有不能清償之虞者，得依本條例所
    定更生或清算程序，清理其債務，消債條例第3 條定有明文
    。蓋經濟上陷於困境之消費者，若任其於惡性循環之債務窘
    境中自生自滅，其將衍生嚴重之社會問題，致難以維持安定
    之社會經濟秩序，故有予之分別情形依更生或清算之程序清
    理其債務之必要，藉以妥適調整其與各相關債權人等間之權
    利義務關係，以謀求消費者經濟生活之更生機會，從而健全
    社會經濟發展。是以不論債務人於本條例施行前是否曾參與
    銀行公會無擔保債務協商機制，債務人一旦按本條例聲請更
    生或清算，均以債務人已達不能清償債務或有不能清償之虞
    為必要。再者，依消債條例第151 條第1 項、第5 項規定，
    係採「協商前置主義」，而債務人於協商程序中，自應本於
    個人財產及收支狀況，依最大誠信原則，商討解決方案，如
    債務人如與金融機構協商成立者，自應本於誠信履行協商方
    案，非有不可歸責與己之事由，尚不得為更生或清算之聲請
    。如經法院審酌確有不可歸責於己之情事而毀諾，則應繼續
    審理上開條文所謂「不能清償或有不能清償之虞」，允宜綜
    衡債務人全部收支及財產狀況，評估是否已不能維持符合人
    性尊嚴之最基本生活條件，如曾有協商方案，其條件是否確
    實不能達到上開基本之要求等，為其判斷之準據。
三、經查：
（一）本件聲請人於債清條例施行前之95年業依「中華民國銀行
      公會會員辦理消費金融案件無擔保債務協商機制」而與最
      大債權金融機構即富邦銀行達成債務清償方案之協商，約
      定聲請人應自95年9 月起以利率0%分120 期攤還，每月10
      日以12,636元之方式償債。而聲請人於協商成立後繳納11
      期而毀諾，未依該協議繼續履行分期償還乙節，此有債權
      人富邦銀行所提出之協議書及繳款資料維護表在卷可稽（
      詳卷第121 、122 頁），是聲請人於前既已依債務協商機
      制與金融機構成立協商，依上開說明，其原即應依此協商
      結果而為誠信履行，故其欲援引上開條項之例外規定而再
      聲請更生或清算時，自應就其不依約履行是否具不可歸責
      於己之事由而致履行顯有重大困難之情形嚴為審查以避免
      道德上之危險。
（二）又聲請人於95年9 月起償還11期後悔諾，按聲請人陳報伊
      於毀諾當時，其每月薪資為26,000元，有收入證明切結書
      在卷可參（詳卷第125 頁）。從而，聲請人每月收入所得
      即以26,000元為計算標準，合先敘明。
（三）按聲請人既主張因不可歸責之事由致履行顯有重大困難，
      自應樽節支出，方符誠信。查聲請人戶籍所在地為高雄縣
      六龜鄉，惟其陳報其目前係居住在高雄市○鎮區○○路39
      7 之1 號4 樓，此為聲請人配偶所有之房屋。本院參諸聲
      請人毀諾時96年度高雄市每人每月最低生活費為10,708元
      （包括食、衣、住、行、育、樂費用），是聲請人主張其
      每月基本生活開銷於10,708元內，核屬必要，逾此範圍之
      支出，聲請人既未舉證有何特別情事而必需支出，主張為
      必要費用，尚無可採。至聲請人房貸部分已納入生活必要
      費用計算，並此敘明。又聲請人主張其每月需給付父母之
      扶養費各2,500 元，查聲請人父母居住在高雄縣六龜鄉，
      育有四名子女，如依聲請人毀諾時96年度高雄縣每人每月
      最低生活費為9,509 元計算（包括食、衣、住、行、育、
      樂費用），則聲請人與三位妹妹分攤後，每月應給付之扶
      養費為各2,377 元，聲請人主張每月應負擔父母扶養費各
      2,500 元尚屬適當。故以聲請人陳報之每月收入26,000元
      ，扣除聲請人本人必要生活開銷、父母共計5,000 元之扶
      養費，僅剩10,292元（26,000元-10,708 元-5,000元＝10
      ,292 元） ，尚不足清償95年依銀行公會協商每月12,636
      元之還款方案，則聲請人主張因不可歸責於己之事由，致
      履行協商條件顯有重大困難，即屬可採。
（四）惟依前揭條文之規定及說明，應有不能清償債務或有不能
      清償之虞，法院始須准之進行更生或清算，然查：
      聲請人名下無財產，有全國財產稅總歸戶財產查詢清單附
      卷可參（詳卷第88頁）。以聲請人目前每月收入26,000元
      計算，在扣除其個人每月必要費用及扶養用後，尚餘10,2
      92元。則聲請人目前之債務總額雖高達1,516,272 元，以
      其每月可供清償之10,292元計算，約需12年可清償完畢（
      1,516,272 元÷10,292÷12≒12，小數點以下四捨五入）
      ，佐以聲請人目前年約32歲（民國66年生），此有戶籍謄
      本可參（詳卷第15頁），再依其因工作經驗之提昇，收入
      當可逐年增加，其得清償年限更有提前可能，應認其尚無
      不能償債務或有不能清償之虞之情事，依首揭說明，自應
      駁回其更生之聲請。
四、依消費者債務清理條例第8 條、第151 條第5 項、第15條，
    民事訴訟法第78條，裁定如主文。
中    華    民    國    98    年    7     月    6     日
                  民事第一庭   法  官  黃國川
上為正本係照原本作成。
如不服本裁定，應於裁定送達後10日內，以書狀向本院提出抗告
，並繳納抗告費新臺幣1千元。
中    華    民    國    98    年    7     月    6     日
                                書記官  林芊蕙


司法院資訊處製作；財團法人民間司法改革基金會備份。
